【裁判字號】    98,中簡上,37
【裁判日期】    980212
【裁判案由】    詐欺
【裁判全文】
臺灣臺中地方法院刑事判決            98年度中簡上字第37號
上  訴  人  臺灣臺中地方法院檢察署檢察官
被      告  丙○○
上列上訴人因被告詐欺案件，不服本院臺中簡易庭97年度中簡字
第3493號中華民國97年11月11日第一審簡易判決（聲請簡易處刑
案號：臺灣臺中地方法院檢察署97年度偵字第20165號）而提起上
訴，及移送併案審理（併辦案號：臺灣新竹地方法院檢察署97年
度偵字第8152號、98年度偵字第601號），本院管轄之第二審合
議庭判決如下：
    主    文
原判決撤銷。
丙○○幫助意圖為自己不法之所有，以恐嚇使人將本人之物交付
，處有期徒刑參月，如易科罰金，以新臺幣壹仟元折算壹日。
    犯罪事實
一、丙○○可預見提供自己金融帳戶存摺、提款卡及密碼供他人
    使用，常與財產犯罪密切相關，且他人取得非本人之存摺帳
    戶等資料之目的，在於收受贓款及掩飾犯行不易遭人追查，
    又對於提供帳戶雖無引發他人萌生犯罪之確信，但仍以縱若
    有人持以犯罪亦無違反其本意之幫助詐欺取財及幫助恐嚇取
    財犯意，於民國九十七年五月十二日（聲請簡易判決處刑書
    誤載為九十七年五月九日），在新竹縣湖口鄉○○路與漢陽
    路口，將其所有之第一商業銀行臺北市民生分行帳戶（帳號
    為○○七─00000000000號，下稱前開一銀民生
    分行帳戶）及中華郵政股份有限公司臺北郵局帳戶（帳號為
    00000000000000號，下稱前開郵局帳戶）存
    摺、提款卡（含密碼），同時交付予真實年籍姓名不詳之成
    年男子（下稱前開成年男子）。前開成年男子取得前開一銀
    民生分行、郵局帳戶之存摺、提款卡（含密碼）後，旋即與
    真實姓名年籍均不詳之二以上成年人所組成之犯罪集團（下
    稱前開犯罪集團成員），共同基於意圖為自己不法所有之犯
    意聯絡而於：(一)九十七年五月十三日二十二時許，由前開犯
    罪集團成員以網際網路ＭＳＮ即時通訊方式，與位於臺中縣
    沙鹿鎮○○街62號住處之乙○○聯繫並佯稱外出援交，待乙○○前往赴約後，再以電話向乙○○詐稱需先匯款確認身分
    ，致乙○○陷於錯誤，依前開犯罪集團成員指示，於翌日（
    十四日）轉帳存入新臺幣（下同）五萬元至前開一銀民生分
    行帳戶內，而受有財產上損害；(二)九十七年五月十三日二十
    二時二十五分許，由前開犯罪集團成員藉由網際網路與甲○○聯繫並佯稱外出援交，待甲○○前往赴約後，再以電話向
    甲○○恐嚇稱將報警舉發甲○○援交之事，致甲○○心生畏
    懼，依前開犯罪集團成員指示，於同日二十二時五十三分迄
    二十三時二十一分止，接續將三千元、八千元、一萬元轉帳
    存入前開郵局帳戶內，而受有財產上損害；(三)九十七年五月
    十四日十九時許，前開犯罪集團成員藉由網際網路與丁○○
    聯繫並佯稱外出援交，待丁○○前往赴約後，再以電話向丁○○詐稱需先匯款確認身分，致丁○○陷於錯誤，依前開犯
    罪集團成員指示，於同日轉帳存入八千八百八十八元至前開
    一銀民生分行帳戶內，而受有財產上損害。嗣經乙○○、甲○○、丁○○均察覺有異，始知受騙並報警進而循線查悉上
    情。
二、案經臺中縣警察局清水分局報請臺灣臺中地方法院檢察署檢
    察官偵查後聲請簡易判決處刑，及桃園縣警察局龜山分局報
    請臺灣桃園地方法院檢察署、花蓮縣警察局花蓮分局報請臺
    灣花蓮地方法院檢察署均呈請臺灣高等法院檢察署令轉臺灣
    新竹地方法院檢察署檢察官偵查後移送併案審理。
    理    由
一、證據能力之說明：查檢察官及被告丙○○對於本判決所引用
    之下列各項證據方法之證據能力，於法院調查證據時，知有
    刑事訴訟法第一百五十九條第一項不得為證據之情形，亦未
    於言詞辯論終結前聲明異議，茲審酌該等言詞陳述及書面作
    成時之情況，並無不宜作為證據之情事，依刑事訴訟法第一
    百五十九條之五之規定，自得作為證據，合先敘明。
二、前揭犯罪事實，業據被告於警詢、偵查及本院審理時均坦白
    承認，並據被害人即證人乙○○、甲○○、丁○○於警詢時
    證述明確，及證人丁○○、甲○○於檢察官訊問時結證綦詳
    。此外，復有中華郵政股份有限公司臺北郵局函附前開郵局
    帳戶客戶基本資料暨歷史交易清單、第一商業銀行民生分行
    函附前開一銀民生分行帳戶客戶開戶基本資料暨交易明細表
    各一件及證人乙○○遭詐騙轉帳之自動櫃員機交易明細表一
    紙、證人甲○○遭恐嚇轉帳之自動櫃員機交易明細表三紙附
    卷可證。且按刑法上之故意，可分為直接故意與不確定故意
    （間接故意），所謂「不確定故意」，係指行為人對於構成
    犯罪之事實，預見其發生而其發生並不違背其本意者，刑法
    第十三條第二項定有明文。今日一般人至銀行等金融機構開
    設帳戶並非難事，如非供犯罪之非法使用，衡情自無置自己
    名義帳戶不用，而出價取得他人帳戶使用之必要。又衡諸金
    融存款帳戶事關存戶個人財產權益之保障，除非本人或與本
    人親密關係者，難認有何理由可自由流通使用該存摺，而一
    般人均有妥為保管防阻他人任意使用之認識，縱因特殊情況
    偶有交他人使用之需，亦必然深入瞭解用途再行提供以使用
    ，方符常情，則無正當理由將帳戶提供他人使用，客觀上足
    可預見其目的，係欲以該金融帳戶供作犯罪出入之帳戶或其
    他不法目的，否則應無隱匿自己名義帳戶而購買他人金融帳
    戶使用之必要。且邇來利用電話或網路詐欺取財及恐嚇取財
    之犯罪類型層出不窮，該等犯罪多數均係利用人頭帳戶作為
    出入帳戶，並經媒體廣為披載，此應為一般人本於一般認知
    能力所易於意會者，被告係智力成熟之成年人，對此顯然知
    之甚詳。是被告應可預見同時將前開二個金融帳戶之存摺、
    提款卡（含密碼）供他人使用將幫助他人實施犯罪，仍將之
    交付予前開成年男子使用，顯預見縱有人以其金融帳戶向社
    會大眾詐騙及恐嚇財物，避免遭查獲，亦不違背其本意至明
    。再者，證人乙○○、丁○○均僅經由電話遭前開犯罪集團
    成員詐騙，證人甲○○亦僅經由電話遭前開犯罪集團成員詐
    騙進而恐嚇，其等三人均未直接與前開犯罪集團成員見面，
    亦未曾見過被告本人，本案復無積極證據證明被告與前開成
    年男子等前開犯罪集團成員，有共同基於詐欺取財及恐嚇取
    財之犯意聯絡，亦無積極證據證明被告有參與前開詐欺取財
    及恐嚇取財構成要件之行為。被告既僅係以幫助之意思，參
    與詐欺取財及恐嚇取財罪構成要件以外之行為，自僅成立詐
    欺取財及恐嚇取財罪之幫助犯，並非共同正犯。綜上所述，
    足認被告自白確與事實相符。是本案事證明確，被告前揭幫
    助詐欺取財及恐嚇取財犯行，至堪認定，應依法論科。
三、論罪科刑：
  (一)按刑法上之幫助犯，係指以幫助之意思，對於正犯資以助力
    ，而未參與實施犯罪之行為者而言（最高法院四十九年臺上
    字第七七號判例參照）。又刑法第三百四十六條第一項之恐
    嚇取財罪，與同法第三百三十九條第一項之詐欺取財罪，二
    者之區別，在於前者係施用使人心生畏怖之恐嚇手段，致被
    害人心生畏懼，明知不應交付財物而交付，後者則係施用詐
    術手段，使人陷於錯誤，誤信為應交付財物而交付。惟上開
    之恐嚇手段，常以虛假之事實為內容，故有時亦不免含有詐
    欺之性質，倘含有詐欺性之恐嚇取財行為，足使人心生畏懼
    時，自應僅論以高度之恐嚇取財罪，殊無再適用詐欺取財罪
    之餘地（最高法院八十四年度臺上字第一九九三號判決意旨
    參照）。本案被告同時提供前開二個金融帳戶供作前開成年
    男子等前開犯罪集團成員遂行詐欺取財及恐嚇取財時之存款
    帳戶工具使用，其係以幫助他人犯罪之意思，參與實施犯罪
    構成要件以外之行為，有如前述，自屬詐欺取財及恐嚇取財
    罪之幫助犯。是核被告所為，係犯刑法第三十條第一項、第
    三百三十九條第一項之幫助詐欺取財罪（即被害人乙○○、
    丁○○部分）及第三十條第一項、第三百四十六條第一項之
    幫助恐嚇取財罪（即被害人甲○○部分）。
  (二)前開成年男子等前開犯罪集團成員以同一恐嚇手段詐騙被害
    人甲○○，雖被害人甲○○遭詐騙而存入前揭金錢至前開郵
    局帳戶之行為有三次，惟其時間緊密，侵害同一法益，依一
    般社會觀念，刑法評價上各應視為數次之接續實施，為屬包
    括一罪之接續犯。
  (三)前開成年男子等前開犯罪集團成員所為之前開詐欺取財及恐
    嚇取財犯行，均各有犯意聯絡及行為分擔，固均各為共同正
    犯，惟幫助犯係從犯，從屬正犯而成立，刑法上既無「共同
    幫助」之情，則被告所為之前揭幫助詐欺取財及恐嚇取財犯
    行，當亦無「幫助共同」之可言（司法院廳刑一字第一一
    ○四號函亦同此見解），附此敘明。
  (四)被告同時提供前開二個金融帳戶之存摺、提款卡（含密碼）
    交予前開成年男子等前開犯罪集團成員使用之幫助行為，應
    認係出於單一幫助犯意，而以一幫助行為，同時幫助詐騙被
    害人乙○○、丁○○及恐嚇甲○○之行為，為一行為觸犯構
    成要件不同之數罪名，屬異種想像競合犯，應從一重依幫助
    恐嚇取財罪處斷。聲請簡易判決處刑意旨雖未論及被害人甲○○遭前開犯罪集團成員恐嚇及被害人丁○○遭前開犯罪集
    團成員詐騙而各將前揭金錢存入前開郵局帳戶、一銀民生分
    行帳戶內之犯行，然前開未經聲請簡易判決處刑部分，核與
    聲請簡易判決處刑所列之幫助詐欺取財犯行，有想像競合犯
    之裁判上一罪關係，基於審判不可分之原則，為聲請簡易判
    決處刑效力所及，本院自應併予審理；又併辦意旨認為被告
    就被害人甲○○部分，係犯刑法第三十條第一項、第三百三
    十九條第一項之幫助詐欺取財罪，尚有未洽，本院審理時就
    此部分已當庭告知被告變更後之罪名及法條為刑法第三十條
    第一項、第三百四十六條第一項之幫助恐嚇取財罪，以足使
    被告得以充分行使防禦權，並無突襲裁判之情形存在，且按
    刑事訴訟法第三百條所謂變更起訴法條，係指在不擴張及減
    縮原訴範圍之原則下，法院得就有罪判決，於不妨害公訴之
    基本社會事實同一（即公訴事實之同一性）之範圍內，得自
    由認定事實，變更檢察官所引應適用之法條而言；茍係裁判
    上一罪，基於審判不可分原則，其一部事實起訴者，依刑事
    訴訟法第二百六十七條之規定，其效力應及於全部，受訴法
    院對於未經起訴之他部分犯罪事實，應一併予以審判，則屬
    犯罪事實一部擴張之範疇，二者不能混為一談，就犯罪事實
    之擴張部分，依審判不可分原則，應一併審判，不發生變更
    起訴法條問題（參見最高法院九十一年度臺上字第一○三二
    號、九十二年度臺上字第一八四一號、九十五年度臺上字第
    三八○二號判決，亦同此旨），則就被害人甲○○部分自亦
    不生變更檢察官聲請簡易判決處刑法條之問題，均併予敘明
    。
  (五)被告係幫助他人犯恐嚇取財罪，為從犯，本院衡其犯罪情節
    較正犯為輕，爰依刑法第三十條第二項之規定，按正犯之刑
    減輕之。
  (六)原審判決以被告所犯幫助詐欺取財罪，事證明確，據以論罪
    科刑，固非無見，惟原審未及審酌檢察官移送併辦之前開犯
    罪事實（即被害人甲○○遭前開犯罪集團成員恐嚇取財及丁○○遭前開犯罪集團成員詐騙而各將前揭金錢存入前開郵局
    帳戶、一銀民生帳戶內部分），尚有未洽，檢察官上訴據此
    指摘原審判決不當，為有理由，應由本院將原審判決予以撤
    銷改判。
  (七)爰審酌被告提供金融機構帳戶供他人非法使用，助長社會犯
    罪風氣及增加查緝犯罪之困難，其行為殊屬不當，且被害人
    乙○○、甲○○、丁○○等三人遭詐騙及恐嚇之金額合計達
    七萬餘元，被告迄今仍未與被害人三人達成和解並賠償損害
    ，再兼衡酌被告犯後尚知醒悟、坦承犯行之犯罪後態度，及
    被告本身並未實際參與本案詐欺取財及恐嚇取財之犯行、可
    非難性較小，暨被告尚無其他刑事犯罪之前科紀錄，有臺灣
    高等法院被告前案紀錄表及臺灣臺中地方法院檢察署刑案資
    料查註紀錄表附卷可按等一切情狀，量處如主文所示之刑，
    並諭知易科罰金之折算標準，以示懲儆。
據上論斷，應依刑事訴訟法第四百五十五條之一第一項、第三項
、第三百六十九條第一項前段、第三百六十四條、第二百九十九
條第一項前段，刑法第三十條第一項、第二項、第三百三十九條
第一項、第三百四十六條第一項、第五十五條、第四十一條第一
項前段，刑法施行法第一條之一第一項、第二項前段，判決如主
文。
中    華    民    國    98    年    2     月    12    日
                  刑事第十三庭  審判長法  官  陳得利
                                      法  官  黃裕仁
                                      法  官  何世全
上正本證明與原本無異。
本件不得上訴
                                      書記官  陳建分
中    華    民    國    98    年    2     月    12    日
附錄論罪科刑法條：
刑法第三百三十九條第一項：
意圖為自己或第三人不法之所有，以詐術使人將本人或第三人之
物交付者，處五年以下有期徒刑、拘役或科或併科一千元以下罰
金。
刑法第三百四十六條第一項：
意圖為自己或第三人不法之所有，以恐嚇使人將本人或第三人之
物交付者，處六月以上五年以下有期徒刑，得併科一千元以下罰
金。


司法院資訊處製作；財團法人民間司法改革基金會備份。
